【裁判字號】    97,上易,243
【裁判日期】    980120
【裁判案由】    侵權行為損害賠償
【裁判全文】
臺灣高等法院臺南分院民事判決    97年度上易字第243號
上 訴 人  甲○○
被上訴人  乙  ○
上列當事人間請求侵權行為損害賠償事件，上訴人對於中華民國
97年10月3日臺灣嘉義地方法院第一審判決（97年度訴字第98號
）提起上訴，本院於98年1月6日言詞辯論終結，判決如下：
    主  文
上訴駁回。
第二審訴訟費用由上訴人負擔。
    事實及理由
一、被上訴人主張：
（一）上訴人於民國（下同）95年10月27日16時15分，駕駛車號
      ZU-4863號自用小客車沿嘉義市○○路由東向西行駛，於
      行經嘉義市○○路與共和路路口時，應注意能注意而疏未
      注意車前狀況，由後追撞當時被上訴人所騎乘，同向行駛
      在前之車號ZUH-166號輕型機車，致被上訴人人車倒地，
      受有右側股骨粗隆間閉鎖性骨折之傷害。經送醫治療而支
      付醫藥費新台幣（下同）88,145元（含行政院衛生署嘉義
      醫院83,634元、嘉義長庚醫院4,921元及嘉義基督教醫院1
      90元）、看護費41,000元、增加生活支出7,547元（含計
      程車費5,650元及護理保健器材費1,897元）。又被上訴人
      受傷前，已付24,000元預計參加百冠旅行社95年10月31日
      出團之蘭卡威旅遊，受傷後無法出國，此部分損失亦應由
      上訴人負擔；且被上訴人平時有從事土地仲介業務，因受
      傷無法繼續工作，工作損失亦應由上訴人賠償。再被上訴
      人因此次車禍受傷致不能行走，並造成白血症、關節炎等
      後遺症，精神肉體所受痛苦甚大，故請求非財產上損害50
      萬元，連同上開財產上損失，一併聲明主張上訴人應給付
      被上訴人100萬元，及自起訴狀繕本送達翌日起至清償日
      止，按年息百分之5計算之利息，並願供擔保請准為假執
      行之宣告（原審判決上訴人應賠償被上訴人231,915元，
      及自起訴狀繕本送達翌日起即97年1月29日起至清償日止
      ，按年息百分之5計算之利息，而駁回被上訴人其餘768,0
      85元部分之請求，上訴人就其敗訴部分提起上訴，被上訴
      人就其敗訴部分，未提起上訴而告確定，是本院僅就上訴
      人上訴部分審酌）。
（二）並於本院為答辯聲明：(一)上訴駁回。(二)第二審訴訟費用由
      上訴人負擔。
二、上訴人則以下列等語資為抗辯：
（一）本件上訴人駕駛車號ZU-4863自用小客車沿公明路東向西
      行駛至肇事地點時，因對向由訴外人王益謙所駕駛之車號
      1403-ET自用客貨車未行至交岔路口中心處即逕行左轉至
      共和路，並將車停止於該處占住大半個車道，故上訴人雖
      路權正確，亦只得停止行進，等待對向車道無來車時擬再
      繞過王益謙之自用客貨車繼續向西行駛，斯時上訴人與前
      方鈴木白色自用小客車保持約三米的安全距離，未料被上
      訴人所駕駛輕機車沿共和路由南向北未依兩階段即左轉行
      駛，突然插進上訴人所駕駛自用小客車、前方鈴木白色自
      用小客車、與王益謙所駕駛之自用客貨車之間，被上訴人
      因自行撞及王益謙所駕駛之自用客貨車而倒地受傷，此時
      上訴人一直維持靜止狀態，並無不依規定保持前、後車距
      離之情，亦無與被上訴人發生任何碰撞。
（二）刑事審理中，訴外人王益謙於被上訴人表示欲撤回對其之
      告訴前後，供詞不一，被上訴人之指稱亦前後矛盾：依王
      益謙於95年10月27日案發後立即製作之嘉義市警察局交通
      隊交通事故談話紀錄表記載：「我聽到該機車騎士喊著，
      不要再撞我了。然後就聽到機車倒地的聲音了。」僅稱「
      聽到」，而未目擊。但於96年1月5日偵訊筆錄中則改供稱
      ：「剛才告訴人乙○在庭有說，乙○並沒有要告我，是後
      面的甲○○開車撞倒他，且我有看到甲○○從後面推擠撞
      到乙○車的尾部」、「我當時確定有聽到被上訴人叫三聲
      ，第三聲是『你撞倒我了』」等語。其說詞從「聽到」變
      為「目擊」之關鍵點在於乙○撤回對其之告訴，因此，故
      為被上訴人之有利說辭！又王益謙於97年3月19日偵訊筆
      錄中表示：「我有聽到乙○喊『不要再撞我了』，當時他
      們的速度都很慢，接著又聽到第二聲『不要再撞我了』，
      我的視線就去找聲音的地點，我看到汽車、機車的尾巴擠
      在一起，接著乙○又喊第三聲『啊』就倒地，…。」等語
      ，惟依道路交通事故現場圖即可知，若身處王益謙自用客
      貨車駕駛座，根本無法看見位於後方之上訴人車頭前所發
      生之狀況，是則王益謙之說詞顯不合常理。又乙○於事發
      後交通事故談話紀錄表稱：「從我的後車尾追撞上來。」
      等語，嗣於96年1月5日偵訊筆錄中前後兩次指稱：「那時
      行車速度很慢，他是撞兩次我的車，我就倒下了。」等語
      ，於96年9月12日警詢時卻言：「…他的車子正前車頭從
      我的正後方追撞我的機車的，碰撞力很大，而且還撞了我
      三次。」等語，試問：行車速度很慢，為何碰撞力卻是很
      大？即有疑議。又其聲明再議狀又言：「從我後面碰撞三
      次，我叫三次不要再碰撞我…。」等語，然距離案發時間
      越久，尤其是乙○不告王益謙之後，王益謙對於案情之記
      憶與描述卻是越發清楚詳細？且被上訴人乙○漸漸與其說
      法一致，從撞兩次變撞三次，叫三聲！而第三聲呼叫的內
      容卻又不一？渠等二人之說詞，已難令人盡信。
（三）又被上訴人於96年1月5日偵訊中稱：「是甲○○撞我的。
      王益謙沒有撞我，但是我倒在王益謙的車底下。」等語，
      其於聲明再議狀亦表示：「人車倒地在益謙貨車底中間…
      。」等語，而王益謙於轉為證人身分後，於97年3月19日
      偵訊時卻表示：「…發現乙○被機車壓住，我要叫甲○○
      先把汽車退後，機車才能扶起來。」等語，是則，究竟倒
      在誰車下？二人說法不一，且上訴人所駕駛車號ZU-4863
      自用小客車底盤相當低，依一般常理，車頭前方距離地面
      之高度，根本無法容納得下機車及其下仍壓著自行倒地的
      被上訴人，而當時車多擁擠，上訴人所駕駛自用小客車後
      方緊挨著其他車輛，根本沒有讓上訴人後退之餘地，故王
      益謙之上開說辭矛盾，且不合常理，無足採取。
（四）又上訴人甲○○曾向員警主動要求調閱案發當時路口監視
      錄影帶，並於10月30日即前往調閱，96年1月5日偵訊中亦
      表示：「當時我為了證明我的清白，我有去調監視器，但
      是鏡頭被遮雨棚遮住，所以沒辦法看到。」等語，設若上
      訴人果真肇事，為何積極主動要求調閱案發當時路口監視
      錄影帶？被上訴人乙○指稱：「…後車尾遭後方一部自小
      客車致我車再往前碰撞乙部停放於北側路旁之自小貨車右
      側車身而肇事。」等語，若其主張屬實，為何原先將王益
      謙及林敦卿同列上訴人，依其陳述，王益謙所駕駛停於路
      旁之自小貨車是被其所撞，是否係因其受傷需支出醫藥費
      ，且無依無靠，欲藉此機會找人照顧其後半輩子？且其違
      規強行插入兩車之間而導致自己受傷，卻又掩蓋事實、誣
      指他人，甚至撤回對其中一人之告訴，將其轉而作為證人
      ，且轉為證人後，兩人之供詞漸漸一致，共同指控上訴人
      甲○○。
（五）縱認上訴人於本件事故之發生有過失或因果關係，上訴人
      亦得主張過失相抵：依道路交通安全規則第99條第1項之
      規定：「機器腳踏車行駛至交岔路口內側車道設有禁行機
      車標誌或標線者，應依兩段方式進行左轉，不得由內側或
      其他車道左轉。」被上訴人所駕駛輕機車未分為兩階段即
      逕行左轉，突然插進上訴人駕駛之自用小客車、上訴人前
      方鈴木白色自用小客車、與訴外人王益謙所駕駛之自用客
      貨車之間，又顯未注意車前狀況，自行撞及王益謙所駕駛
      違規停放於路旁之自用客貨車發生擦撞而倒地受傷，因而
      發生肇事，上訴人對於車禍之發生自屬與有過失，因此，
      上訴人主張過失相抵。
（六）上訴人對被上訴人支出之行政院衛生署嘉義醫院住院醫療
      費用明細13,419元、護理之家費用7,175元、看護費41,00
      0元、護理保健器材費1,897元、門診費用2,000元（共計1
      0次，每次以200元計算）、門診計程車費2,400元（共計1
      0次，每次來回以240元計算）、簽證費850元，共計66,34
      1元，並不爭執。惟有關精神慰藉金部分，自被上訴人所
      提出之單據可知，其幾個月內進出大飯店用餐數十次，且
      原亦預計出國旅遊，可見被上訴人經濟優渥，反觀上訴人
      ，經營事業失利，經濟能力不佳。衡諸上訴人於本件事故
      並無過失與因果關係，被上訴人所受之傷勢亦屬輕微，是
      原審判決所認定之精神慰撫金20萬元有過高之情，應以10
      萬元為宜。
（七）並於本院為上訴聲明：(一)原判決不利於上訴人部分廢棄。
      (二)上開廢棄部分，被上訴人在第一審之訴駁回。(三)第一、
      二審訴訟費用由被上訴人負擔。
三、兩造對下列事實並不爭執，堪信為實：
（一）上訴人因過失傷害經台灣嘉義地方法院檢察署檢察官提起
      公訴，並經原審法院刑事庭97年度嘉交簡字第307號判決
      有期徒刑4月，並減為有期徒刑2月，上訴人並未上訴，由
      被上訴人以量刑過輕聲請檢察官上訴，有該刑事判決、嘉
      義市○○○道路交通事故當事人登記聯單、道路交通事故
      現場圖、談話紀錄表、調查筆錄、照片等在卷可稽（見原
      審卷(一)第282-309頁、320頁、本院卷第31頁）。
（二）上訴人對被上訴人支出之行政院衛生署嘉義醫院住院醫療
      費用明細13,419元、護理之家費用7,175元、看護費41,00
      0元、護理保健器材費1,897元、門診費用2,000元（共計1
      0次，每次以200元計算）、門診計程車費2,400元（共計1
      0次，每次來回以240元計算）、簽證費850元，共計68,74
      1元，均不爭執，並有各該收據在卷可考（見原審卷(一)第1
      2-13、16、17-84頁，原審卷(二)第59-64頁）。
（三）被上訴人已領取汽車強制第三人責任險36,946元（見原審
      卷(二)第64頁）。
四、被上訴人主張上訴人於上開時地因過失駕車，擦撞被上訴人
    致被上訴人受有右側股骨粗隆間閉鎖性骨折之傷害，業據其
    提出診斷書為證（見原審卷(一)第5頁），而刑事部分經原法
    院97年度嘉交簡字第307號刑事判處有期徒刑2月，如易科罰
    金，以新台幣1千元折算1日在案（見本院卷第31頁）。上訴
    人並未上訴，由被上訴人以量刑過輕聲請檢察官上訴，目前
    由原法院97年度交簡上字第51號審理中。上訴人雖辯稱並未
    擦撞被上訴人之機車，惟據證人王益謙於原審證述：「看到
    甲○○汽車右前方擋泥板擠到原告（指被上訴人，下同）的
    機車，原告連續喊了三聲，第三聲喊了之後，原告才跌倒，
    然後有路人前去拍被告（指上訴人，下同）的車子，叫他不
    要再前進，原告在被告汽車的右前方，被告的車子把原告擠
    到我的貨車底下，因為當時我要左轉，原告摔下去之後，我
    下去扶原告的機車，我有跟原告說，你要看清楚是誰撞到你
    ，他說他知道」等語（見原審卷(一)第107頁）；且上訴人被
    訴過失傷害刑事部分經原審法院97年度嘉交簡字第307號判
    決有期徒刑2月，上訴人並未不服提起上訴；堪認上訴人所
    駕駛之小客車確有擦撞被上訴人之機車，並致被上訴人跌倒
    受傷等情屬實，故上訴人辯稱與被上訴人受傷間無因果關係
    一節，自不足採。再上訴人駕駛車輛與騎乘騎機車之被上訴
    人在同一車道，上訴人駕駛汽車時，應注意車前狀況及兩車
    併行之間隔，並隨時採取必要之安全措施，道路交通安全規
    則第94條第3項定有明文，竟應注意能注意而疏未注意，以
    致擦撞被上訴人之機車，自有過失，上訴人辯解並無過失之
    詞，亦不可採。雖上訴人主張被上訴人就本件車禍之發生與
    有過失云云，惟查，被上訴人係騎乘機車在上訴人之前方，
    自無法預見上訴人所駕駛之小客車欲自後方超車，且車禍地
    點道路狹窄，有相片可按，則上訴人駕車欲自後方超車，自
    應注意保持安全間距，無從認被上訴人有何過失可言，故上
    訴人主張被上訴人與有過失及過失相抵等節，並無理由。
五、按「因故意或過失，不法侵害他人之權利者，負損害賠償責
    任」，民法第184條第1項前段定有明文。且「不法侵害他人
    之身體或健康者，對於被害人因此喪失或減少勞動能力，或
    增加生活上之需要時，應負損害賠償責任。」、「不法侵害
    他人之身體、健康、名譽、自由、信用、隱私、貞操，或不
    法侵害其他人格法益而情節重大者，被害人雖非財產上之損
    害，亦得請求賠償相當之金額」，民法第193條第1項、195
    條第1項前段亦定有明文，故被上訴人所得請求之金額如下
    ：
（一）醫藥費部分：
      除上訴人自認之行政院衛生署嘉義醫院之住院明細13,419
      元、護理之家費用7,175元及門診費用2,000元，合計22,5
      94元外，被上訴人所提之嘉義長庚醫院4,921元及嘉義基
      督教190元收據，經函詢該二醫院，均與本件車禍無關，
      有嘉義基督教醫院97年6月26日嘉基醫字第970600125號函
      及嘉義長庚醫院97年6月26日97長庚院嘉字第00659號函可
      按（見原審卷(二)第19頁、34頁），自不得令上訴人賠償；
      另查被上訴人所提行政院衛生署嘉義醫院之其他門診收據
      ，除10次門診係因本次車禍治療，有診斷證明書證明外，
      其他腸胃科、內科等門診費用，無法證明與本件車禍有關
      ，不得請求上訴人賠償。是以，被上訴人得請求之醫療費
      為22,594元（計算式：13,419+7,175+2,000=22,594）。
（二）增加生活支出部分：
      除上訴人自認之看護費41,000元、計程車費2,400元，及
      護理保健器材費1,897元外，被上訴人出院時仍須搭乘計
      程車回家，以被上訴人陳報每趟單程120元計，此部份應
      予准許，至被上訴人所陳報超過2,520元部分，因無法證
      明與本件車禍有關，無法准許。另被上訴人尚主張受傷後
      之生活費支出94,818元，並提出各項發票收據，惟經本院
      審酌此部分費用雖為被上訴人日常生活支出，並非因本件
      車禍而增加支出，不應由上訴人負擔，不予准許。故上訴
      人應給付被上訴人此部分之費用為45,417元（計算式：41
      ,000+2,400+1,897+120=45,417）。
（三）未出國損失部分
      除上訴人自認之簽證費850元外，被上訴人就其他出國之
      損失，並未提出任何資料，無從認定被上訴人已支付24,0
      00元之團費，此部分亦不應准許。
（四）工作損失部分
      上訴人雖主張其車禍後喪失工作能力，請求工作損失，惟
      上訴人陳述車禍前並無工作，僅做私人土地仲介等詞（見
      原審卷(一)第109頁），且其主張車禍後失去仲介土地利潤
      乙節並未能舉證以實其說，因此，其請求補償工作損失，
      自屬無據，無從准許。
（五）精神慰藉金部分
      按慰藉金之賠償以人格權遭受侵害，使精神上受有痛苦為
      必要，至其核給之標準固與財產上損害之計算不同，惟非
      不可斟酌雙方身分、資力與加害程度，及其他各種情形核
      定相當之數額（最高法院51年台上字第223號判例參照）
      。茲查，被上訴人主張因車禍受傷，不能行走，精神肉體
      所受痛苦甚大，堪可認定。惟被上訴人另稱因本件車禍造
      成白血症、關節炎等後遺症一情，惟經函詢行政院衛生署
      嘉義醫院結果：「病人乙○經95年10月27日至11月10日出
      院，計住院15天，住院期間須人看護，出院後可持四腳杖
      行走，難判定一定需要人看護，其生活起居逐步自立、自
      理飲食、洗澡、如廁。病人乙○入院時白血球、紅血球、
      血小板三項造血功能即已低下，並非外傷骨折造成之後遺
      症。」等語，有該院97年4月8日嘉醫歷字第097000193號
      函在卷可參（見原審卷(一)第311頁），故被上訴人所主張
      之後遺症並非上訴人所造成，此部分不應由上訴人賠償。
      再查，被上訴人95年度有股利、利息所得32,305元、96年
      度有股利所得37,249元，95、96年度有房屋土地等不動產
      約值1,571,407元（見原審卷(二)第77-86頁）；上訴人95年
      度有股利、利息所得30,667元、96年度股利、利息所得43
      ,192元，及95、96年度有房屋土地汽車等約值4,591,108
      元（見原審卷(二)第87-92頁）；經依上揭規定審酌雙方經
      濟狀況及被上訴人所受之傷害與痛苦，認慰撫金以20萬元
      為適當，逾此部分，為無理由。
（六）綜上所述，被上訴人所得請求之金額為268,861元（計算
      式：22,594＋45,417＋850+200,000=268,861）。
（七）又保險人依強制汽車責任保險法規定所為之保險給付，視
      為被保險人損害賠償金額之一部分；被保險人受賠償請求
      時，得扣除之，強制汽車責任保險法第32條定有明文。查
      ，系爭車禍發生後，被上訴人業已受領強制汽車責任保險
      之理賠金36,946元（見本院卷第23頁），依上開規定應予
      以扣除。從而，被上訴人所受損害金額共計231,915元（
      計算式:268,861-36,946=231,915）。
六、末按給付無確定期限者，債務人於債權人得請求給付時，經
    其催告而未為給付，自受催告時起，負遲延責任。其經債權
    人起訴而送達訴狀，或依督促程式送達支付命令，或為其他
    相類之行為者，與催告有同一之效力；遲延之債務，以支付
    金錢為標的者，債權人得請求依法定利率計算之遲延利息；
    應付利息之債務，其利率未經約定，亦無法律可據者，週年
    利率為百分之5，民法第229條第2項、第233條第1項前段及
    第203條分別定有明文。經查，上訴人於97年1月28日收受起
    訴狀繕本（見原審卷(一)第100頁），從而，被上訴人請求自
    起訴狀繕本送達翌日起即97年1月29日起至清償日止，按週
    年利率5﹪計算之利息，為有理由，應予准許。逾此部分之
    請求為無理由，應予駁回。
七、綜上所述，被上訴人主張上訴人於上開時地因過失駕車，擦
    撞被上訴人，致被上訴人受有右側股骨粗隆間閉鎖性骨折之
    傷害，因此產生財產上與非財產上等損失，自應由上訴人負
    賠償責任，爰依民法第184條第1項前段、民法第193條第1項
    、195條第1項前段侵權行為損害賠償之規定，請求上訴人給
    付231,915元，及自97年1月29日起至清償日止，按週年利率
    5﹪計算之利息，為有理由，應予准許。逾此部分之請求為
    無理由，應予駁回，其假執行之聲請即失所附麗，應併予駁
    回。原審就上開應予准許之部分，為被上訴人勝訴之判決，
    並依職權宣告假執行，及依上訴人之聲請酌定相當擔保金額
    ，而為免假執行之宣告，經核於法並無不合。上訴人上訴意
    旨仍執陳詞，指摘原判決不利於己部分有不當之處，求予廢
    棄改判如上訴聲明所示，為無理由，應駁回其上訴。
八、本件事證已臻明確，兩造其餘攻擊防禦方法，經核與本判決
    結果不生影響，爰不一一論敘，併此敘明。
九、據上論結，本件上訴為無理由，依民事訴訟法第449條第1項
    、第78條，判決如主文。
中    華    民    國    98    年     1     月    20   日
                  民事第四庭    審判長法  官  王惠一
                                      法  官  林永茂
                                      法  官  王浦傑
上為正本係照原本作成。
不得上訴。
中    華    民    國    98    年     1     月    20   日
                                      書記官  廖英琇


司法院資訊處製作；財團法人民間司法改革基金會備份。
